【裁判字號】    98,訴,426
【裁判日期】    990723
【裁判案由】    違反稅捐稽徵法
【裁判全文】
臺灣宜蘭地方法院刑事判決               98年度訴字第426號
公  訴  人  臺灣宜蘭地方法院檢察署檢察官
被      告  丙○○
被      告  乙○○
上列被告因違反稅捐稽徵法案件，經檢察官提起公訴（98年度偵
字第1980號），本院判決如下：
    主  文
丙○○、乙○○均無罪。
    理  由
一、公訴意旨略以：被告丙○○、乙○○均可預見提供自己之身
    分證件供他人開設公司，恐使該公司逃漏稅捐，竟仍分別基
    於使錦嶸礦業有限公司（以下簡稱錦嶸公司）逃漏稅捐之犯
    意：（一）被告丙○○於民國九十五年八月三日前某日，將
    其國民身分證交付予丁○○（涉嫌幫助逃漏稅捐部分，另行
    簽分偵辦），同意自九十五年八月三日起至九十六年四月十
    日止，擔任址設宜蘭縣羅東鎮○○路○段一巷七十二號錦嶸
    公司之登記負責人，並由丁○○辦理相關之手續。（二）被
    告乙○○於民國九十六年三月間，將其國民身分證交付予江
    孟蒼（涉嫌幫助逃漏稅捐部分，另行簽分偵辦），同意自九
    十六年四月十一日起，擔任錦嶸公司之登記負責人。（三）
    被告丙○○明知錦嶸公司並無實際向楊樹實業有限公司（以
    下簡稱楊樹公司，其負責人陳樹木、謝鈺豐涉嫌違反稅捐稽
    徵法部分，業經臺灣高雄地方法院檢察署檢察官提起公訴）
    進貨之事實，竟自九十五年十一月間至九十六年二月間止，
    以不詳方式取得由楊樹公司開立如附表所示之統一發票二十
    張，金額合計新臺幣（以下同）一千二百八十九萬零八百二
    十三元，作為錦嶸公司之進項憑證，供錦嶸公司於九十五年
    十一月十六日、九十六年一月十六日、九十六年三月十六日
    分別向財政部臺灣省北區國稅局申報該公司九十五年九月間
    至九十六年二月間之營業稅時，充作扣抵銷項稅額，以此不
    正當方法逃漏錦嶸公司應繳納之營業稅六十四萬四千五百四
    十三元。（四）被告乙○○繼任錦嶸公司負責人後，明知錦
    嶸公司並無實際向楊樹實業有限公司進貨之事實，竟仍以如
    附表所示之二十張統一發票作為錦嶸公司之進項憑證，供錦
    嶸公司於九十六年八月二日、九十七年五月二十九日向財政
    部臺灣省北區國稅局申報該公司九十五年度、九十六年度之
    營利事業所得稅時，充作營業成本，以此不正當方法分別逃
    漏錦嶸公司應繳納之營利事業所得稅三百七十三萬零五百六
    十一元。因認被告丙○○、乙○○均涉犯稅捐稽徵法第四十
    七條第一款、第四十一條之公司負責人為納稅義務人以不正
    當方法逃漏稅捐罪嫌。
二、按犯罪事實應依證據認定之，無證據不得認定犯罪事實，又
    不能證明被告犯罪或其行為不罰者，應諭知無罪之判決，刑
    事訴訟法第一百五十四條第二項及第三百零一條第一項分別
    定有明文。而認定犯罪事實，所憑之證據，雖不以直接證據
    為限，間接證據亦包括在內，然無論直接或間接證據，其為
    訴訟上之證明，須於通常一般之人均不致於有所懷疑，而得
    確信其為真實之程度者，始得據之為有罪之認定，倘其證明
    尚未達到此一程度，而有合理性懷疑之存在時，即無從為有
    罪之認定，根據「罪證有疑，利於被告」之證據法則，即不
    得遽為不利於被告之認定（最高法院著有七十六年臺上字第
    四九八六號判例可資參照）。進一步言，認定犯罪事實所憑
    之證據，固不以直接證據為限，間接證據亦應包含在內，惟
    採用間接證據時，必其所成立之證據，在直接關係上，雖僅
    足以證明他項事實，而由此他項事實，本於推理之作用足以
    證明待證事實者，方為合法，若憑空之推想，並非間接證據
    （最高法院32年上字第67號判例意旨參照）。次按犯罪事實
    之認定，應憑真實之證據，倘證據是否真實尚欠明顯，自難
    以擬制推測之方法，為其判斷之基礎，而認定犯罪事實之證
    據係指足以認定被告確有犯罪行為之積極證據而言，該項證
    據自須適合於被告犯罪事實之認定，始得採為斷罪資料（最
    高法院五十三年臺上字第六五六號、二十九年上字第三一０
    五號判例可資參照）。且認定不利於被告之事實，須依積極
    證據，苟積極證據不足為不利於被告事實之認定時，即應為
    有利於被告之認定，更不必有何有利之證據，亦有最高法院
    三十年上字第八一六號判例可資參照。再按刑事訴訟法第一
    百六十一條已於九十一年二月八日修正公布，修正後同條第
    一項規定：檢察官就被告犯罪事實，應負舉證責任，並指出
    證明之方法。因此，檢察官對於起訴之犯罪事實，應負提出
    證據及說服之實質舉證責任。倘其所提出之證據，不足為被
    告有罪之積極證明，或其闡明之證明方法，無從說服法官以
    形成被告有罪之心證，基於無罪推定之原則，自應為被告無
    罪判決之諭知，亦有最高法院九十二年臺上字第一二八號判
    例可資參照。
三、公訴意旨認被告丙○○、乙○○涉犯稅捐稽徵法第四十七條
    第一項第一款、第四十一條之公司負責人為納稅義務人以不
    正當方法逃漏稅捐罪嫌云云，無非以上開事實有(一)證人即財
    政部臺灣省北區國稅局羅東稽徵所稅務助理甲○○、稅務員
    戴瑞娥、專案查核員簡嘉慧證詞；(二)公司變更登記表、營業
    人進銷項交易對象彙加明細表、進項來源明細、銷項去路明
    細、稅額繳款書、營利事業無進貨適時取具不實進項憑證列
    報成本或費用帳簿憑證取證清單、進銷項憑證明細資料表、
    營業人銷售額與稅額申報書、財政部臺灣省北區國稅局羅東
    稽徵所九十八年三月二十三日北區國稅羅東三字第○九八一
    ○○三六四一號函、臺灣高雄地方法院檢察署檢察官起訴書
    附卷可稽；(三)被告丙○○、乙○○均係智識正常之成年人，
    應具有相當之社會經驗，對於無實際經營公司之意思而任意
    應他人之邀即擔任公司之名義負責人，將使該公司藉此逃漏
    稅捐應有所認識；況若無不法目的，焉有無端找尋被告丙○○、乙○○為「人頭」擔任錦嶸公司負責人之必要？是被告
    丙○○、乙○○於允諾擔任錦嶸公司負責人時，即應知悉其
    法律上所應負擔之責任，尚難以單純提供身分證件掛名錦嶸
    公司負責人而未參與公司事務即可卸責等語；資為論據。
四、訊據被告丙○○、乙○○對於交付國民身分證予丁○○、江
    孟蒼目的係擔任錦嶸公司負責人，並分別於九十五年八月三
    日起、九十六年四月十一日起即擔任錦嶸公司負責人之事實
    固供承不諱，惟均堅詞否認有何違反稅捐稽徵法之犯行，並
    均以係掛名負責人，錦嶸公司業務渠等均未參與等語置辯。
五、經查，(一)被告丙○○、乙○○分別自九十五年八月三日起、
    九十六年四月十一日起為錦嶸公司之登記負責人之事實，有
    錦嶸公司變更登記表及歷次稅籍變更登記資料為證，且為被
    告丙○○、乙○○供承在卷，洵足認定。又錦嶸公司並無實
    際向楊樹公司進貨之事實，竟於九十五年十一月十六日、九
    十六年一月十六日、九十六年三月十六日，以附表所示楊樹
    公司開立之統一發票二十張，作為錦嶸公司之進項憑證分別
    向財政部臺灣省北區國稅局申報該公司九十五年九月間至九
    十六年二月間之營業稅時，充作扣抵銷項稅額，以此不正當
    方法逃漏錦嶸公司應繳納之營業稅六十四萬四千五百四十三
    元；另於九十六年八月二日、九十七年五月二十九日向財政
    部臺灣省北區國稅局申報該公司九十五年度、九十六年度之
    營利事業所得稅時，充作營業成本，以此不正當方法分別逃
    漏錦嶸公司應繳納之營利事業所得稅三百七十三萬零五百六
    十一元等情，業據證人甲○○、戴瑞娥、簡嘉慧證述在卷，
    並有營業人進銷項交易對象彙加明細表、進項來源明細、銷
    項去路明細、稅額繳款書、營利事業無進貨適時取具不實進
    項憑證列報成本或費用帳簿憑證取證清單、進銷項憑證明細
    資料表、營業人銷售額與稅額申報書、財政部臺灣省北區國
    稅局羅東稽徵所九十八年三月二十三日北區國稅羅東三字第
    ○九八一○○三六四一號函、臺灣高雄地方法院檢察署檢察
    官起訴書，以及財政部臺灣省北區國稅局羅東稽徵所九十八
    年十一月三十日北區國稅羅東一字第０九八一０一六八九一
    號函檢附之錦嶸公司九十五、九十六年度取得不實發票逃漏
    營利事業所得稅相關核定資料、九十九年三月十八日北區國
    稅羅東三字第０九九００００七六七號函附卷可稽，足資認
    定。(二)惟按稅捐稽徵法第四十七條之規定，於九十八年五月
    二十七日修正施行，並增列第二項：「前項規定之人與實際
    負責業務之人不同時，以實際負責業務之人為準。」，惟由
    修法理由可知，乃係參酌最高法院八十六年台上字第二五七
    ０號判決：「因此該條款之『代罰』對象，應係指『符合公
    司法第八條規定之所謂公司負責人』，且須『實際參與公司
    業務執行之人』，二者兼備始可，否則，如偏狹的認係『登
    記之負責人』，亦即公司法第八條第一項所謂之當然負責人
    ，在遇有依公司法第45、56、108、192、208條等相關規定
    ，公司登記之負責人有多人之情形時，如何選擇其『代罰』
    之人。況若登記之負責人實際上並不過問公司事務，公司之
    一切業務均由職務範圍內之負責人即經理人掌理時，則實際
    執行公司業務，為公司逃漏稅捐之負責人不必『代罰』，不
    過問公司事務之登記負責人反應『代人受過』，豈符公平正
    義原則及立法本意，此於登記之負責人與職務範圍內負責人
    之經理人分屬不同之派系時尤然。」（九十五年度台上字第
    六七五六號、九十四年度台上字第二０九九號判決同此意旨
    ）等實務見解而為明文化規定，自無新舊法比較之問題，應
    逕行適用裁判時之修正後規定。觀其所增列之第二項規定，
    足認關於納稅義務人、扣繳義務人及代徵人應處徒刑之規定
    ，於公司登記負責人與實際負責業務之人不符時，應以實際
    負責業務之人始得適用，倘僅係登記負責人，而另有實際負
    責業務之人時，自不得依修正後稅捐稽徵法第四十七條之規
    定予以論罪科刑。而查，公訴意旨認被告丙○○、乙○○係
    錦嶸公司之登記負責人，但並非實際負責公司業務之人乙節
    ，亦為被告二人供承在卷，已如上述，是被告二人僅係錦嶸
    公司掛名負責人但未實際參與公司事務，並無疑義。公訴意
    旨雖認被告二人擔任錦嶸公司「人頭」，對於錦嶸公司將藉
    此逃漏稅捐應有所認識，難以單純掛名而未參與公司事務即
    可卸責云云，惟被告丙○○、乙○○既非錦嶸公司實際負責
    人，自不得僅以被告二人掛名錦嶸公司負責人遽依稅捐稽徵
    法第四十一條、第四十七條第一項第一款之規定予以論處。
六、綜上所述，公訴人所舉事證固足證明錦嶸公司逃漏稅捐之事
    實，惟被告丙○○、乙○○既僅為錦嶸公司名義負責人，而
    未參與錦嶸公司業務，則錦嶸公司之報稅、發票業務自非被
    告二人所能知悉，自不能在缺乏其他積極證據下，僅以被告
    二人同意擔任錦嶸公司登記負責人，逕認其應就錦嶸公司前
    開違反稅捐稽徵法行為負其刑事責任。公訴人所舉事證既無
    從說服本院以形成被告確實違犯稅捐稽徵法之心證，依上揭
    法條規定及說明，自應為被告二人無罪判決之諭知。
七、據上論斷，應依刑事訴訟法第三百零一條第一項，判決如主
    文。
本案經檢察官陳嘉瑜到庭執行職務
中    華    民    國    99    年    7     月    23    日
                  刑事第四庭審判長法  官  林楨森
                                  法  官  鄧晴馨
                                  法  官  辜漢忠
以上正本證明與原本無異。
如不服本判決應於收受送達後十日內向本院提出上訴書狀，並應
敘述具體理由；其未敘述上述理由者，應於上訴期間屆滿後二十
日內向本院補提理由書(均須按他造當事人之人數附繕本)「切勿
逕送上級法院」。
                                  書記官  吳文雄
中    華    民    國    99    年    7     月    23    日
附表：
┌────────┬─────────────────┐
│發  票  金    額│發          票        號        碼│
├────────┼─────────────────┤
│五十萬零五百五十│ＰＵ00000000號            │
│五元            │                                  │
├────────┼─────────────────┤
│四十六萬七千二百│ＰＵ00000000號            │
│十元            │                                  │
├────────┼─────────────────┤
│四十二萬七千五百│ＰＵ00000000號            │
│元              │                                  │
├────────┼─────────────────┤
│七十萬零三百五十│ＰＵ00000000號            │
│九元            │                                  │
├────────┼─────────────────┤
│六十七萬一千五百│ＰＵ00000000號            │
│十七元          │                                  │
├────────┼─────────────────┤
│四十九萬九千八百│ＰＵ00000000號            │
│九十元          │                                  │
├────────┼─────────────────┤
│六十五萬五千五百│ＰＵ00000000號            │
│元              │                                  │
├────────┼─────────────────┤
│六十一萬五千元  │ＰＵ00000000號            │
├────────┼─────────────────┤
│六十四萬元      │ＱＵ00000000號            │
├────────┼─────────────────┤
│七十九萬二千元  │ＱＵ00000000號            │
├────────┼─────────────────┤
│六十八萬四千元  │ＱＵ00000000號            │
├────────┼─────────────────┤
│六十一萬二千元  │ＱＵ00000000號            │
├────────┼─────────────────┤
│七十四萬元      │ＱＵ00000000號            │
├────────┼─────────────────┤
│六十二萬九千元  │ＱＵ00000000號            │
├────────┼─────────────────┤
│五十六萬一千七百│ＲＵ00000000號            │
│九十二元        │                                  │
├────────┼─────────────────┤
│七十一萬二千八百│ＲＵ00000000號            │
│零四元          │                                  │
├────────┼─────────────────┤
│八十六萬六千八百│ＲＵ00000000號            │
│五十六元        │                                  │
├────────┼─────────────────┤
│五十八萬四千三百│ＲＵ00000000號            │
│二十元          │                                  │
├────────┼─────────────────┤
│七十三萬零四百元│ＲＵ00000000號            │
├────────┼─────────────────┤
│八十萬零一百二十│ＲＵ00000000號            │
│元              │                                  │
└────────┴─────────────────┘

司法院資訊處製作；財團法人民間司法改革基金會備份。
